臺灣高雄地方法院刑事判決　　　　　　　 96年度訴字第748號
公　訴　人　臺灣高雄地方法院檢察署檢察官
被　　　告　甲○○
　　　　　　　　　　（另案執行）
指定辯護人　鍾美馨律師
上列被告因強盜案件，經檢察官提起公訴（96年度偵字第3323號
），本院判決如下：
    主  文
甲○○犯攜帶兇器強盜取財罪，累犯，處有期徒刑參年拾月。並
於刑之執行前，令入監護處所，施以監護壹年陸月。
    事  實
一、甲○○前於民國91年間因強盜案件，經本院以91年度訴字第
    2260號判處有期徒刑2 年10月確定，於93年9 月17日縮短刑
    期假釋出監，94年10月17日假釋期滿未經撤銷，未執行之刑
    以執行完畢論。猶未能警惕，其因濫用藥物而有臨床憂鬱症
    狀，於95年7 月間起自行至高雄市○○○路212 號文信診所
    就醫治療，約一至二星期就醫一次，期間經常服用含有
    Anxiedn 、Cirzodona 、Pms-Zopiclone 、Mellazine 等具
    有安眠鎮定、抗憂鬱、抗精神病等作用之處方藥物，又為求
    療效，間另向高雄市○○○路223 號之育生診所買取其中含
    有Flunepan、Ativan、Tramtor tad 等具有抑制中樞神經、
    止痛、鎮靜安眠之處方藥物服用（俗稱大紅解藥）。嗣於96
    年1 月27日中午某時，甲○○因藥癮戒斷而產生焦慮、不安
    、關節疼痛及失眠等症狀，經服用文信診所開立之處方藥物
    後，未久，因症狀無明顯改善，又徒步前往育生診所購買上
    開處方藥物服用，其因長期濫用藥物及精神疾病，合併服用
    上開藥物之影響，而產生精神障礙、意識模糊之情形，致其
    辨識行為違法或依其辨識而行為之能力顯著減低。旋於同日
    下午4 時許，甲○○服用藥物後於上開精神障礙之情況下，
    徒步行經高雄市○○區○○路某處，先在路邊水溝撿拾他人
    丟棄，客觀上足認對人之身體、生命具有危險性之水果刀1
    把，嗣見丙○○駕駛牌照號碼5558-MG 號之自小客車停放在
    高雄市○○區○○路196 巷之巷口，下車至附近購物後返回
    車內甫坐進駕駛座尚未關上車門之際，竟意圖為自己不法之
    所有，基於強盜取財之犯意，趨前侵入該車內，並以所持水
    果刀之刀尖抵住丙○○之腹部，喝令其交出錢來，否則要刺
    下去等語，以此強暴方式至使丙○○不能抗拒，而將其皮夾
    （內含身分證、健保卡各1 張及現金新台幣【下同】3,000
    元）交出，甲○○得手後即徒步逃離現場。丙○○隨即呼救
    並報警，經附近路人殷敏哲等數人見狀趨前追打圍捕，嗣於
    96 年1月27日下午4 時20分許，在高雄市○○區○○路166
    號前，由到場員警逮捕回所，並扣得上開水果刀1 把。
二、案經高雄市政府警察局三民第二分局報告臺灣高雄地方法院
    檢察署檢察官偵查起訴。
    理  由
一、按被告以外之人於審判外之言詞或書面陳述，除法律有規定
  　者外，不得作為證據；又被告以外之人於審判外之陳述，雖
    不符刑事訴訟法第159 條之1 至第159 條之4 之規定，而經
    當事人於審判程序同意作為證據，法院審酌該言詞陳述或書
    面陳述作成時之情況，認為適當者，亦得為證據，刑事訴訟
    法第159 條第1 項、第159 條之5 第1 項分別定有明文。本
    件檢察官、被告及辯護人於審判程序時，就判決內所引用各
    項傳聞證據，均明示同意有證據能力（見本院卷第130 頁）
    ，本院審酌各該證據並非違法取得，與待證事實具關聯性，
    證明力亦非明顯過低，以之作為證據使用係屬適當，認俱有
    證據能力。
二、上揭犯罪事實，業據被告於本院審理時坦承不諱，核與證人
    即被害人丙○○、證人即在場參與圍捕之路人殷敏哲於警詢
    及偵查中證述情節相符，並有扣押筆錄、扣押物品目錄表及
    被告強盜使用之水果刀1 把扣案可稽，此外，有現場照片3
    張及贓物認領保管單附卷可資佐證。按「強暴」即暴行，指
    有形的抑制人之反抗而言，「脅迫」則係威脅其精神，使人
    畏怖而處於不能抗拒之狀態而言。倘於強盜行為中，以槍或
    刀指著被害人（未接觸被害人身體），則屬脅迫而非強暴（
    臺灣高等法院暨所屬法院85年法律座談會刑事類提案第18
    號參照）。反面言之，如以尖銳刀器，近身抵住被害人身體
    ，至使不能抗拒，當屬「強暴」而非僅止於「脅迫」之行為
    。本件被告所持水果刀，經本院當庭勘驗結果：全長約略34
    公分，刀刃長約31公分，為不銹鋼材質，刀柄係塑膠材質，
    刀尖銳利，有本院勘驗筆錄在卷可憑。被告持該質堅銳利之
    水果刀抵住丙○○之腰部，為身體要害部位，行強之場所係
    在封閉形式之自小客車內，被告又為身形壯碩之年輕男性，
    依其情狀，乃以有形之強制力以抑制被害人之反抗，自屬以
    強暴方式至使其不能抗拒無疑（起訴事實載稱上開行為係「
    脅迫」行為，應予更正）。綜上論證，足認被告自白強盜之
    過程與事實相符，堪以認定。
三、被告雖坦承本件犯行，惟其另於本院審理時陳稱：當時有吃
    鎮定劑，神智有點不太清楚，我在路邊看到水果刀，知道有
    叫她拿錢出來，拿到錢以後就逃走了等語（見本院卷第14頁
    ）。又稱：當時我要出門之前有吃文信診所的藥物，然後去
    育生診所買1 包大紅藥來吃，想說買了以後回來睡覺，但是
    後來就印象模糊，不太有印象了等語（見本院卷第133 頁）
    。按「行為時因精神障礙或其他心智缺陷，致不能辨識其行
    為違法或欠缺依其辨識而行為之能力者，不罰。」、「行為
    時因前項之原因，致其辨識行為違法或依其辨識而行為之能
    力，顯著減低者，得減輕其刑。」刑法第19條第1 項、第2
    項分別定有明文。被告既自陳有精神病史，行為時因服用藥
    物而精神狀態模糊、恍惚，則其行為時之責任能力為何？即
    有釐清必要。經查：
（一）本院依被告陳述函詢文信診所及育生診所，被告確實因罹
      患精神官能憂鬱症，自95年7 月7 日起至96年1 月20日本
      件案發前1 週止，持續至文信診所就診，服用醫師所開立
      Anxiedn 、Cirzodona 、Pms-Zopiclone 、Mellazine 等
      具有安眠鎮定、抗憂鬱、抗精神病等作用之處方藥物。另
      所稱「大紅」藥物，亦有其事，並經育生診所函覆係指含
      有Flunepan、Ativan、Tramtor tad 等具有抑制中樞神經
      、止痛、鎮靜安眠之處方藥物。此分別有文信診所96年4
      月3 日文信法函960403號函文及育生診所96年4 月20日函
      文各1 份附卷可按，育生診所嗣並檢附「大紅」藥物處方
      及藥劑1 份供本院參辦。是被告確有精神官能病症，所稱
      至文信診所就醫治療並服用醫師開立之處方藥物，另服用
      育生診所之上開「大紅包」處方藥物等語，堪信屬實。
（二）本院檢附上開處方及藥物，函請高雄市立凱旋醫院（下稱
      凱旋醫院）對被告行為時之精神心理狀況，實施鑑定，該
      院綜合被告之個人發展史、家族史、學校史、工作史、物
      質濫用史、疾病過去史、精神疾病史及犯罪史，並參酌被
      告鑑定經過情形及臨床心理衡鑑等資料整體評估，結論略
      認：「1.根據DSM-IV之診斷準則，案主已達多重物質濫用
      、物質使用所導致之精神病，以及疑似反社會人格診斷，
      雖案主未達中鬱症之診斷準則，但具有臨床憂鬱症之症狀
      。2.育生診所之大紅包藥物係屬苯二氮平類之安眠鎮定劑
      （Flunepan、ativan) 及類鴉片類之止痛劑（tramtor ）
      。文信診所之藥物為苯二氮平類之安眠鎮定劑、抗憂鬱劑
      及抗精神病藥。3.就案主所使用之藥物而言，曾有案例報
      告病人服用鎮定藥物後所產生之特異現象而至之情緒不穩
      、突發暴力行為，並有可能產生前行及逆行之記憶障礙。
      4.就案主對於涉案當時之描述及卷宗之陳述，案主可記起
      案發前出門就醫及服藥之事實，但表示之後的行為不復記
      憶，然案主能執行犯行且於犯行後能有逃離現場之行為，
      顯見其判斷力及執行力並未完全受損。且心理衡鑑顯示案
      主於長期收押未接觸藥物及酒精後，仍呈現出衝動及情緒
      控制差、思考簡單及焦慮憂鬱等情形，可顯示案主之精神
      狀態及衝動控制已達一定程度之缺損。5.案主可能在長期
      失眠、酗酒、濫用物質等影響下損害了案主的判斷力及衝
      動控制能力，並且同時在案發前合併使用「大紅包」藥物
      加重影響案主之判斷力，而導致案主輕率之犯行，故案主
      涉案當時精神狀態應屬於受到藥物影響下之中毒狀態且辨
      識其行為違法之能力顯著降低。6.然案主係自行濫用藥物
      、物質及酒精產生上開之行為，雖因精神疾病及需服用戒
      隱之藥物所致，仍至少需對自身行為負部分責任。」此有
      該院96年10月26日高市凱醫成字第09600062 35 號精神鑑
      定書1 份附卷可據（見本院卷第116 頁以下）。
（三）衡以被告犯罪過程係先撿拾刀器，繼而等待被害人甫進入
      車內較無力反抗之際，使用刀器壓制被害人腰部，並出言
      恐嚇交付錢財否則刺入，得手後即逃逸離去等情，顯然被
      告尚非心智欠缺或毫無意識，已致不能辨識其行為違法或
      依其辨識而行為之能力。惟被告係偶然情形下撿拾刀器，
      行強時間在白日下午時分，地點則為公眾往來頻繁之馬路
      旁邊，且未使用任何交通工具以方便逃逸，與犯強盜罪者
      傾向選擇較少人發現之夜間，在較隱蔽之場所，並多以動
      力車輛輔助逃逸等一般犯罪情節有異。又被告雖得認識上
      開強盜行為之過程，主觀上該當犯罪構成要件與因果歷程
      之故意，惟此與「行為人辨識其行為違法之能力」及「依
      其辨識而行為之能力」之責任內涵為不同概念。準此以言
      ，併參酌上開凱旋醫院專業精神鑑定結論，本件被告雖知
      悉其行為違法，但因先後服用上開藥物及精神官能憂鬱症
      狀之影響，致辨識行為違法或依其辨識而行為之能力顯著
      減低之情，自堪認定無疑。
四、被告持質堅銳利、足供殺傷人生命、身體之水果刀抵住被害
    人腰部，以強暴方法強取財物得手，核其所為，係犯刑法第
    330 條第1 項、第328 條第1 項、第321 條第1 項第3 款之
    攜帶兇器強盜取財罪。被告如事實欄所載有期徒刑執行完畢
    之前案紀錄，有臺灣高等法院被告前案紀錄表在卷可查，其
    於有期徒刑執行完畢後5 年之內，故意再犯本件有期徒刑以
    上之罪，為累犯，應依刑法第47條第1 項之規定加重其刑。
    又被告行為時因精神症狀及服用藥物，致辨識行為違法或依
    其辨識而行為之能力顯著減低，已如上述，爰依刑法第19條
    第2 項之規定，減輕其刑，並先加重後減輕之。審酌被告因
    罹患精神疾病，案發時因不當服用藥物而難以自制，行為使
    用手段尚非嚴重，又強盜所得財物非鉅，並經被害人領回，
    其犯罪後始終坦承犯行，態度良好；惟所為犯行導致人心恐
    慌，影響社會治安等一切情狀，量處如主文所示之刑。至扣
    案水果刀1 把係被告在路邊撿拾，非被告所有之物，故不予
    宣告沒收。
五、末按「有第19條第2 項之原因，其情狀足認有再犯或有危害
    公共安全之虞時，於刑之執行完畢或赦免後，令入相當處所
    ，施以監護。但有必要時，得於刑之執行前為之。」刑法第
    87條第2 項定有明文。依前開凱旋醫院精神鑑定意見，認被
    告屬多重藥物濫用之精神病患，其再度使用物質之危險性很
    高，故被告宜持續接受精神科追蹤治療，以避免物質使用對
    其有進一步之損害，並建議應入相當醫療處所接受至少1年
    之監護處分。又觀之卷附被告前案紀錄，其於94年10月17日
    甫因強盜案件假釋期滿執行完畢，除本件犯罪外，目前另因
    施用毒品案件在監執行，加以被告係違犯持刀強盜之重罪，
    對公眾生命、身體、財產威脅頗鉅，其精神疾病及濫用藥物
    情形如未能改善，顯有再犯並危害公共安全之虞。為使能治
    癒疾病，重返社會，自宜積極持續接受精神治療，以防再度
    發生類似問題，是以此項監護治療有必要於刑之執行前為之
    。爰併予宣告於刑之執行前應入相當處所，施以監護1 年6
    月，期獲適當治療與監控，以兼顧社會防衛之效。
據上論斷，應依刑事訴訟法第299 條第1 項前段、刑法第330 條
第1 項、第47條第1 項、第19條第1 項、第2 項、第87條第2項
，判決如主文。
本案經檢察官乙○○到庭執行職務。
中　　華　　民　　國　　96　　年　　11　　月　　29　　日
                  刑事第五庭  審判長  法　官  黃建榮
                                      法  官  蘇揚旭
                                      法  官  李嘉益
以上正本證明與原本無異。
如不服本判決應於收受本判決後10日內向本院提出上訴書狀，並
應敘述具體理由，如未敘述上訴理由者，應於上訴期間屆滿後20
日內補提理由書狀於本院（均須按他造當事人之人數附繕本）「
切勿逕送上級法院」。
中　　華　　民　　國　　96　　年　　11　　月　　29　　日
　　　　　　　　　　　　　　　        書記官  郭南宏
附錄本案論罪法條全文：
刑法第328 條第1項
意圖為自己或第三人不法之所有，以強暴、脅迫、藥劑、催眠術
或他法，至使不能抗拒，而取他人之物或使其交付者，為強盜罪
，處5 年以上有期徒刑。
刑法第330條第1項
犯強盜罪而有第 321 條第 1 項各款情形之一者，處 7 年以上有期徒
刑。
刑法第321條第1項
犯竊盜罪而有左列情形之一者，處 6 月以上、 5 年以下有期徒刑：
一  於夜間侵入住宅或有人居住之建築物、船艦或隱匿其內而犯之者。
二  毀越門扇、牆垣或其他安全設備而犯之者。
三  攜帶兇器而犯之者。
四  結夥三人以上而犯之者。
五  乘火災、水災或其他災害之際而犯之者。
六  在車站或埠頭而犯之者。刑法第330條第1項
